【裁判字號】    99,訴,665
【裁判日期】    990531
【裁判案由】    清償債務
【裁判全文】
臺灣高雄地方法院民事判決               99年度訴字第665號
原      告  甲○○
訴訟代理人  高慶福律師
被      告  乙○○
上列當事人間清償債務事件，本院於民國99年5 月18日言詞辯論
終結，判決如下：
  主  文
原告之訴及假執行之聲請均駁回。
訴訟費用由原告負擔。
  事實及理由
壹、程序方面：按訴狀送達後，原告不得將原訴變更或追加他訴
    ，但擴張或減縮應受判決事項之聲明者，不在此限。民事訴
    訟法第255 條第1 項第3 款定有明文。經查，原告原起訴請
    求被告應給付新台幣（下同）100 萬元，及自起訴狀繕本送
    達翌日1 個月後起至清償日止，按週年利率百分之五計算之
    利息。嗣於本院審理中減縮遲延利息起算日自民國99年4 月
    1 日起算（99年5 月18日言詞辯論筆錄第1 頁），核與前開
    規定，並無不合，應予准許，合先敘明。
貳、實體方面：
一、原告主張：被告與其夫林影經營貨運業，於84年7 月間因需
    用資金，經被告鄰居姚宗島介紹向原告借貸100 萬元，並由
    被告於84年7 、8 月間先後簽發支票4 張（下稱系爭支票）
    供為擔保清償之用，其中2 張支票屆期提示後，因拒絕往來
    而遭退票未獲兌現，其餘2 張支票原告即未提示，原告並於
    84年10月間，前往被告住處請其清償借款，被告當場簽立借
    用證交付原告。本件原為支票借款，支票退票後，被告轉而
    簽立借用證向原告借款，屬未定返還期限之消費借貸，爰以
    本件起訴狀繕本之送達，作為返還借款之催告，被告於收受
    起訴狀繕本翌日起逾1 個月以上，即應返還借款，爰依消費
    借貸之法律關係，請求被告返還借款。並聲明求為判命被告
    應給付100 萬元，及自99年4 月1 日至清償日止，按週年利
    率5%計算之利息；並願供擔保，請准宣告假執行。
二、被告則以：伊並未經營貨運業，經營者為伊前夫林影，伊對
    林影經營之事業全未參與，系爭支票確係伊帳戶之支票無誤
    ，然非伊親手簽發，亦未授權林影簽發，系爭支票之提示及
    退票與否，伊均不知情，伊並未向原告借款，亦未收受原告
    任何款項，借用證係林影請伊簽名，伊並未仔細詳讀內容，
    況借用證除伊簽名外，其餘借款金額及日期均為空白，難認
    伊有向原告借款等語，資為抗辯。並聲明求為判決駁回原告
    之訴；如受不利判決，願供擔保，請准宣告免為假執行。
三、兩造不爭執事項：
  (一)系爭支票為被告帳戶之支票，原告為持票人，其中2 張支票
    屆期提示，因拒絕往來而遭退票，並有系爭支票、退票理由
    單為證（見本院卷第7 至12頁）。
  (二)借用證上之簽名為被告所親簽，然借款金額及日期均為空白，
    並有借用證為證（見本院卷第13頁）。
四、本件應審酌之爭點乃：被告是否有向原告借款100 萬元？茲
    將本院判斷分述如下：
  (一)按民事訴訟如係由原告主張權利者，應先由原告負舉證之責
    ，若原告先不能舉證，以證實自己主張之事實為真實，則被
    告就其抗辯事實即令不能舉證，或其所舉證據尚有疵累，亦
    應駁回原告之請求（最高法院17年上字第917 號判例要旨）
    。次按消費借貸契約屬要物契約，因借用物之交付而生效力
    。借用人出具之借據（借用證），倘未表明已收到借款，致
    不足證明有交付借款之事實，且其對之又有爭執者，貸與人
    自仍須就交付借款之事實負舉證責任（最高法院87年度台上
    字第1611號裁判要旨參照）。又依通常情形，借貸之當事人
    應先就借貸之金額、利息等必要之點，互相表示意思一致，
    始書立借據並交付借款，其未先談妥借貸金額即書立金額欄
    空白之借據，乃例外之事實，貸與人就此有利於己之例外事
    實，依民事訴訟法第277 條規定，應負舉證之責（最高法院
    87年度台上字第1346號裁判要旨參照）。
  (二)經查，原告主張被告先以系爭支票向伊借款，支票退票後，
    再改簽發借用證向伊借款之事實，為被告所否認，則依前開
    說明，自應由原告就兩造間有借貸關係存在及原告有交付借
    款100 萬元予被告等情，負舉證責任。然依原告所提出之系
    爭支票至多僅能證明被告有簽發支票之事實，並不足以直接
    認定被告有以系爭支票向原告借款之事實。又系爭借用證固
    有被告親簽之姓名及用印，然該借用證上關於借款金額處及
    借用期限約定、日期及貸與人（債權者），均為空白，原告
    復自承簽借用證當時，因為關於清償日期及金額均尚未談妥
    ，才空白未填寫等情（本院99年5 月18日言詞辯論筆錄第3
    頁），且借用證上既未載明貸與人（債權人）究為何人，據
    此自均難遽認兩造間有所謂借貸100 萬元之合意存在。再者
    ，原告主張係經由訴外人姚忠島介紹而貸款予被告及其前夫
    林影，交付款項時，並有姚忠島及林影在場，然被告否認有
    收受原告交付任何款項之情事，且姚忠島已經過世，林影復
    行蹤不明，本院亦無從調查該部分人證，自難為有利原告之
    認定。況原告既主張被告係於84年7 月間即以系爭支票向其
    借貸系爭100 萬元，卻因林影行蹤不明緣故，遲未向被告求
    償，迄今近15年，始起訴請求被告清償，則被告抗辯系爭借
    款或許係林影與原告間之往來，亦非無據，衡情較為可採。
    此外原告復未能舉證證明兩造間有借貸合意及交付借款等情
    ，則依前揭舉證責任分配原則，原告主張被告向其借貸100
    萬元，自難採信。
五、從而，原告本於借貸關係請求被告應給付100 萬元，及自99
    年4 月1 日起算之法定遲延利息，為無理由，應予駁回。原
    告之訴既經駁回，其假執行之聲請，即失所依附，應併予駁
    回。
六、本件事證已臻明確，兩造其餘主張及攻防方法，經核對本判
    決結果均不生影響，爰不另逐一論述，附此敘明。
七、結論：原告之訴為無理由，依民事訴訟法第78條，判決如主
    文。
中    華    民    國    99    年    5     月    31    日
                  民事第五庭法  官  蘇姿月
正本係照原本作成。
如不服本判決，應於送達後20日內，向本院提出上訴狀並表明上
訴理由，如於本判決宣示後送達前提起上訴者，應於判決送達後
10日內補提上訴理由書（須附繕本）。
中    華    民    國    99    年    5     月    31    日
                            書記官  林昭吟

司法院資訊處製作；財團法人民間司法改革基金會備份。
